【裁判字號】    98,訴,163
【裁判日期】    980806
【裁判案由】    市區道路條例
【裁判全文】
臺中高等行政法院判決
                                       98年度訴字第163號
                              .
原      告  裕民汽車股份有限公司
代  表  人  甲○○
輔  佐  人  丙○○
被      告  臺中市政府
代  表  人  乙○○
訴訟代理人  丁○○
上列當事人間因市區道路條例事件，原告不服內政部中華民國98
年4月1日台內訴字第0980040499號訴願決定（案號：0000000000
），提起行政訴訟。本院判決如下︰
    主  文
原告之訴駁回。
訴訟費用由原告負擔。
    事實及理由
一、事實概要：緣原告未依規定申請核准擅自於台中市○○區市
    ○路與文心路口道路範圍內（人行道）鑽孔施設旗幟，經被
    告所屬道路巡查人員於民國（下同）97年11月28日赴現場發
    現，乃向被告查報，被告認原告已違反市區道路條例第27條
    第1項規定，乃依同條例第33條及台中市政府處理違反市區
    道路條例事件裁罰基準表第3項第2款規定，以97年12月22日
    府建養字第0970 305512號函檢附同文號裁處書，處原告新
    台幣（下同）8萬元罰鍰，並限於97年12月31日前改善完成
    。原告不服，提起訴願遭決定駁回，遂提起本件行政訴訟。
二、本件原告主張：
    (一)原告於97年11月28日接獲被告告知違反相關市區道路條例
      後，隨即移除相關旗幟，並於97年12月19日完成小洞回填
      ，在此景氣低迷、企業經營不易時期，被告應於原告不改
      善時才能裁罰。又本案發地點為台中市市○路○○○路口
      （西南角）之人行道上，而市區道路條例第2、3條規範內
      容，並未明確規定「道路」或「市區道路附屬工程」包含
      人行道在內。復依市區道路條例事件裁罰基準表第1項第1
      款、第2款規定可知，「人行道地平面」係屬「道路兩旁
      」，而非道路本身。故上開裁罰基準表第3項第2款所定之
      「擅自開挖道路」，所指應係「道路」本身，並不及於其
      兩旁之「人行道」。而原告所開挖者係「人行道」，並非
      道路。
    (二)本案爭點一為，原告鑽孔及施設旗幟之「人行道」是否屬
      市區道路條例第27條所規定之「市區道路」？依市區道路
      條例第2條並未明白指出「人行道」屬市區道路，故被告
      不應認人行道屬市區道路之範圍。又依市區道路條例第3
      條規定，人行道亦無與安全島、行道樹、無障礙設施、護
      欄、排水溝渠等被列為市區道路附屬工程。充其量亦僅可
      認其性質接近市區道路附屬工程而已，惟市區道路條例第
      27條規範對象為「市區道路」，並不包括「市區道路附屬
      工程」。次查，被告雖依市區道路條例事件裁罰基準表第
      3項第2款規定處罰，惟依同表第1項第1款、第2款規定，
      系爭裁罰表認「人行道地平面」係屬「道路兩旁」，而非
      道路本身。準此，系爭裁罰基準表中第3項第2款之「擅自
      開挖道路」，係指「道路」本身，並不及於其兩旁之「人
      行道」。而原告僅於「人行道」鑽孔，並非開挖道路，被
      告所為處分顯有未合。被告所提之內政部「市區道路附屬
      工程設計標準」其授權制定之法源乃市區道路條例第32條
      第1項，係針對「市區道路」及「市區道路附屬工程」所
      規定之設計標準，故其中第2條雖有定義何謂「人行道」
      ，第5、6、7條雖有規定到要留設「人行道」，惟到底「
      人行道」係屬市區區附屬工程，則亦不明確
      。且市區道路及附屬工程設計標準第16條雖亦規定「市區
      道路○○道設計規定如下」，似會誤解「人行道」屬「市
      區道路」；惟再對照同法第20條之「市區道路無障礙設施
      設計規定」及22條「市區道路橋樑設計規定」第23條「市
      區道路之隧道設計規定」，可知如前所述「無障礙設施」
      「橋樑」「隧道」依市區條例第3條之規定非屬「市區道
      路」，而係「市區道路附屬工程」，故顯見「人行道」依
      上開內政部之規定，亦無法逕認定係屬「市區道路」。雖
      被告辯稱人行道屬都市○○道路範圍內，惟系爭人行道依
      被告所提證五實看不出為何屬「都市○○道路用地範圍」
      ，上開文字乃被告所加註，並非公文書，亦無機關之用印
      。且縱屬「計畫道路用地範圍」，惟其概念與定義亦與「
      市區道路」不同，不能率而認為係「市區道路」，否則該
      計畫中市政路上之「安全島」「路燈」「行道樹」亦在該
      「計畫道路用地範圍」內，是否亦應認係屬「市區道路」
      ，而非「市區道路附屬工程」。
    (三)本案爭點二為，若認系爭人行道屬「市區道路」，則原告
      所為是否該當被告所提系爭「裁罰基準」第3項第2款之「
      不可補辦手續者」，抑或係屬同項第1款之「可補辦手續
      者」。按被告對原告上開行為係屬「可補辦手續」或「不
      可補辦手續」，均未於處分中說明，其處分難謂無瑕疵不
      當。
    (四)本案爭點三為，被告所為之系爭處分有無違反比例原則。
      本件被告僅依「市區道路條例事件裁罰基準表」第3款第2
      項一律以「裁罰基準」8萬元開罰，完全未按個案情節作
      適當之處分，使其罰過相當而無輕重失衡之情形，再對照
      原告僅係在「人行道」，而非「車道」鑽小孔「施設旗幟
      」，且非進行「重大工程」，被告竟未考量原告違反之情
      形，一律以8萬元開罰，顯違反裁量義務，違反法律授權
      之目的，有違比例原則。又被告96年9月1日所制定實施之
      裁罰基準表第3項第2款，針對開挖道路不可補辦手續之處
      罰標準，未考量開挖地點、範圍等不能情節，訂定不能之
      處罰額度，復未就違反之情形規定有例外情形之裁罰基準
      ，與法律授權之目的實有牴觸。
    (五)綜上，系爭人行道被告未舉證證明其屬「市區道路」，未
      說明為何「不可補辦手續」，又系爭裁罰基準未區分不能
      情節課予不同處罰違反法律授權之目的，系爭處分亦未斟
      酌鑽孔地點非屬車輛通行範圍，範圍又小即課予相同及過
      重之處罰有違比例原則，系爭處分顯屬違法不當等情。並
      聲明求為判決撤銷訴願決定及原處分。
三、被告則以：依市區道路條例第33條規定，台中市行政區域內
    公有或私有供公眾使用之道路，因辦理公共設施修築、改善
    、養護、管線新設、拆遷、換修或其他用途須要挖掘者，應
    經被告核准。卷查本案原告未依規定申請核准，擅自於台中
    市○○區市○路與文心路口（西南角）道路範圍內鑽孔及施
    設旗幟並破壞道路。原告雖已於接獲通知儘速改正，惟被告
    所訂「台中市政府處理違反市區道路條例事件裁罰基準表」
    第3項第2款尚無減免規定，其所陳事項於法礙難免除。依市
    區道路條例第32條第1項授權內政部以94年12月8日台內營字
    第0940087274號令發布及98年4月15日台內營字第098080254
    2號令修訂之市區道路及附屬工程設計標準第2條及第7條明
    定，道路皆包含人行道在內。案發地點台中市市○路○○○
    路口（西南角）之人行道，屬台中市○市○○道路，該人行
    道在已公告之都市○○道路範圍內，是以該人行道屬都市○
    ○道路範圍內。另依違反市區道路條例事件裁罰基準表第1
    項第1款之規定，無遮簷人行道地平面係指私人建築基地自
    行退縮之空地，而本案發地點係都市○○道路範圍內之人行
    道，非原告所訴「道路兩旁，而非道路本身」之述。原告之
    訴為無理由等語，資為抗辯。並聲明求為判決駁回原告之訴
    。
四、兩造之爭點：本案發地點台中市市○路○○○路口（西南角
    ）之人行道是否屬「道路」範圍內？被告予以處罰，是否合
    法？經查：
    (一)按「因施作工程有挖掘市區道路之必要者，該項工程主管
      機關(構)、管線事業機關(構)或起造人應向該管市區道路
      主管機關申請許可，並繳交許可費。但為維護生命、財產
      、公共安全之必要，採取緊急應變措施者，得事後補行申
      請。」、「未依第1項規定申請許可，擅自開挖道路者，
      除依第33條規定予以處罰外，並得命其限期自行修復或繳
      交道路修復費，由市區道路主管機關代為修復。」、「違
      反第16條或第27條第1項規定，擅自建築或開挖道路者，
      市區道路主管機關得處新台幣3萬元以上15萬元以下罰鍰
      。未依第27條第2項第2款規定，於期限內修復道路或修復
      不良者，市區道路主管機關得處新台幣3萬元以上15萬元
      以下罰鍰，並得按次連續處罰。」分別為市區道路條例第
      27條第1項、第3項及第33條所明定。次按台中市政府處理
      違反市區道路條例事件裁罰基準表第3項第2款規定，未經
      許可擅自開挖道路，不可補辦手續者，書面通知限期修復
      改善，並處8萬元罰鍰。
    (二)本件原告未依規定申請核准，擅自於台中市○○區市○路
      與文心路口（西南角）道路範圍內鑽孔及施設旗幟，經被
      告所屬道路巡查人員於97年11月28日赴現場發現，乃向被
      告查報，被告認原告已違反市區道路條例第27條第1項規
      定，乃依同條例第33條及台中市政府處理違反市區道路條
      例事件裁罰基準表第3項第2款規定，以97年12月22日府建
      養字第0970 305512號函檢附同文號裁處書，處原告8萬元
      罰鍰，並限於97年12月31日前改善完成，原告不服提起訴
      願，主張其不知情於人行道挖孔設立旗幟，已於被告巡查
      人員口頭告知後即拆除旗幟並派工著手改善完畢，在此景
      氣低迷企業經營不易之時期，請撤銷原處分，經訴願駁回
      等情，為兩造所不爭執，並有管線單位違規作業名單、違
      規案件照片台中市政府97年12月22日府建養字第09703055
      12號行政裁處書、行政罰鍰通知單、內政部98年4月1日台
      內訴字第0980040499號訴願決定書等件資料附卷可稽，揆
      諸前揭規定，原處分並無違誤。
    (三)原告雖起訴主張系爭人行道被告未舉證證明其屬「市區道
      路」，未說明為何「不可補辦手續」，又系爭裁罰基準未
      區分不能情節課予不同處罰違反法律授權之目的，系爭處
      分亦未斟酌鑽孔地點非屬車輛通行範圍，範圍又小即課予
      相同及過重之處罰有違比例原則，系爭處分顯屬違法云云
      ，惟查：
      1.依道路交通管理處罰條例第3條規定，所謂「道路」係
        指公路、街道、巷衖、廣場、騎樓、走廊或其他供公眾
        通行之地方；而所謂「人行道」，則係指專供行人通行
        之騎樓、走廊、及劃設供行人行走之地面道路，與人行
        天橋及人行地下道而言（參照道路交通處罰條例第3條
        第1款及第3款），是人行道既僅供行人通行或行走之用
        ，自不得任意在人行道上設置廣告招牌等障礙物，以妨
        礙行人通行。按台中市道路兩旁之人行道，係供行人通
        行，以維護交通安全之用，此乃眾所周知之事，再依市
        區道路條例第32條第1項授權內政部以94年12月8日台內
        營字第0940087274號令發布及98年4月15日台內營字第
        0980802542號令修訂之市區道路及附屬工程設計標準第
        2條及第7條明定，道路皆包含人行道在內。本件原告所
        挖掘鑽孔並設置廣告旗幟之地點為台中市市○路○○○
        路口（西南角）之人行道，係屬台中市○市○○道路，
        該人行道在已公告之都市○○道路範圍內，此有被告所
        提出都市計畫圖及照片可證（見本院卷第50頁、第75頁
        至第77頁），是原告主張系爭人行道被告未舉證證明其
        屬「市區道路」，亦未說明為何「不可補辦手續」及案
        發地點係道路兩旁之人行道，非道路本身，並非可採。
      2.又原告未經依市區道路條例第27條第1項規定申請許可
        即擅自建築或開挖道路，被告依市區道路條例第33條第
        1項之規定得處3萬元以上15萬元以下罰鍰，而原告雖已
        於接獲通知儘速改正，惟被告所訂「台中市政府處理違
        反市區道路條例事件裁罰基準表」（96年8月14日府建
        養字第0960177358號令訂定）第3項第2款尚無減免規定
        ，被告據該裁罰標準表之規定處原告8萬元罰鍰，並限
        於97年12月31日前改善完成，並無違誤，亦無原告所稱
        過重之處罰有違比例原則之情事，原告此部分之主張，
        亦非可採。
五、綜上所述，原告所訴均非可採，本件原處分並無違誤，訴願
    決定予以維持，亦無不合。原告訴請撤銷，為無理由，應予
    駁回。本件事證已臻明確，兩造其餘之陳述及舉證，不影響
    於本判決之判斷，爰不一一論列。
六、據上論結，本件原告之訴為無理由，依行政訴訟法第195條
    第1項後段、第98條第1項前段，判決如主文。
中    華    民    國    98    年    8    月    6      日
                臺中高等行政法院第三庭
                          審判長法  官  王  茂  修
                                法  官  林  金  本
                                法  官  莊  金  昌
以上正本證明與原本無異。
如不服本判決，應於判決送達後20日內向本院提出上訴書狀，其
未表明上訴理由者，應於提起上訴後20日內向本院提出上訴理由
書（須依對造人數附具繕本）；如於本判決宣示或公告後送達前
提起上訴者，應於判決送達後20日內補提上訴理由書（須附繕本
）。未表明上訴理由者，逕以裁定駁回。
中    華    民    國    98    年    8    月    6      日
                                書記官  林  昱  妏


司法院資訊處製作；財團法人民間司法改革基金會備份。
